【裁判字號】    97,消債更,45
【裁判日期】    970814
【裁判案由】    聲請更生程序
【裁判全文】
臺灣高雄地方法院民事裁定            97年度消債更字第45號
聲  請  人  甲○○
上列當事人因消費者債務清理事件聲請更生，本院裁定如下：
    主  文
聲請駁回。
聲請費用由聲請人負擔。
    理  由
一、聲請意旨略以：聲請人有不能清償債務情事，前已提出債權
    人清冊，以書面向最大債權金融機構遠東國際商業銀行股份
    有限公司（下稱遠東銀行）請求共同協商債務清償方案，於
    民國95年6 月8 日協商成立並約定每月償還新臺幣（下同）
    31,000元，惟因聲請人於97年2 月間遭華泰電子股份有限公
    司（下稱華泰公司）解僱而告失業，且於同年3 月3 日始到
    新職就任，故無力繼續履行原協商條件，顯因非可歸責於己
    之事由致履行有重大困難，且其無擔保或無優先權之債務總
    額未逾1,200 萬元，復未經法院裁定開始清算程序或宣告破
    產，爰聲請更生云云。
二、按債務人與金融機構協商成立者，不得聲請更生或清算，但
    因不可歸責於己之事由，致履行顯有重大困難者，不在此限
    ；本條例施行前，債務人依金融主管機關協調成立之中華民
    國銀行公會會員辦理消費金融案件無擔保債務協商機制與金
    融機構成立之協商，準用前項之規定，消費者債務清理條例
    第151 條第5 項、第6 項分別定有明文。衡諸債之關係，係
    以當事人間之信賴關係為基礎，為社會經濟組織之重要支柱
    ，故當事人於以法律行為追求自己之利益之際，亦應顧及對
    方之利益，並考量債權債務在社會上之作用，本於誠實及信
    用之原則，行使債權及履行債務。是對於已陷入經濟上困境
    之消費者，若任其於惡性循環之債務窘境中自生自滅，將衍
    生嚴重之社會問題，難以維持安定之社會經濟秩序，故為兼
    顧債權人、債務人雙方之利益，對陷於經濟上困境之消費者
    ，乃允其於消費者債務清理條例施行後，得選擇以重建型之
    更生程序或清算型之清算程序清理其債務，藉以妥適調整債
    務人與債權人及其他利害關係人間之權利義務關係，保障債
    權人獲得公平受償，並謀求消費者經濟生活之重建復甦機會
    。惟對於已與金融機構協商成立，或於本條例施行前，已依
    金融主管機關協調成立之中華民國銀行公會會員辦理消費金
    融案件無擔保債務協商機制與金融機構成立協商之債務人，
    若非因不可歸責於己之事由，致履行顯有重大困難，僅係為
    圖謀減免債務，而不為債務之履行，自有違債權契約為誠信
    契約之本旨，故依消費者債務清理條例第151 條第6 項準用
    同條第5 項前段之規定，不得聲請更生或清算，始能避免肇
    致道德危險。次按聲請更生或清算不合程式或不備其他要件
    者，法院應以裁定駁回之，但其情形可以補正者，法院應定
    期間先命補正，消費者債務清理條例第8 條亦有明文規定。
三、經查：
  (一)聲請人於95年6 月8 日依「中華民國銀行公會會員辦理消費
    金融案件無擔保協商機制」與各債權銀行協商成立，當時其
    積欠銀行之總債務為2,887,431 元，每月應繳金額31,000元
    ，嗣於97年3 月5 日毀諾，有協議書、擔保還計畫書影本及
    遠東銀行陳報狀各1 件附卷可證。合先敘明。
  (二)次按債務人與金融機構協商成立者，除非因不可歸責於己之
    事由，致履行顯有重大困難，否則不得聲請更生或清算，消
    費者債務清理條例第151 條第5 項規定意旨甚明。是債務清
    償方案成立後，應由債務人按其條件履行，如於其後發生情
    事變更，在清償期間內之收入或收益不如預期，致該方案履
    行困難甚或履行不能，而有不可歸責於己之事由，始能聲請
    更生或清算。此項規定旨在避免債務人任意毀諾已成立之協
    商，濫用更生或清算之裁判上債務清理程序，蓋以債務清償
    方案係經當事人行使程序選擇權所為之債務清理契約，債務
    人應受該成立之協議所拘束。債務人既已與金融機構協商成
    立，如認該協商方案履行有其他不適當情形，自仍應再循協
    商途徑謀求解決。本件聲請人雖陳稱其因於97年2 月間遭華
    泰公司解僱而告失業，且於同年3 月3 日始到新職就任，故
    無力繼續履行原協商條件云云，然查，聲請人於95年6 月間
    協商成立時，每月之平均收入數額為83,559元，於96年間之
    每月平均薪資數額則為76,396元，有聲請人之95年度、96年
    度綜合所得稅各類所得資料清單在卷足憑，則以聲請人前於
    95年6 月間債務協商成立時，其當時之平均月收入扣除協商
    款後尚餘52,559元，縱其於96年間收入略有減少，但以其當
    時之平均月薪扣除協商款後亦尚餘45,396元，此等數額顯均
    已足於支付一般家庭生活之開支。至聲請人於97年2 月14日
    因遭華泰公司以違反工作規則而予以解僱，雖據其提出離職
    證明書乙份為證，惟聲請人原擔任華泰公司採購部課長乙職
    ，其係因趁職務之便，將供應廠商贈與華泰公司之數件尾牙
    贈獎禮品占為己有，而嚴重違反華泰公司工作規則，始遭華
    泰公司於97年2 月14日予以解僱等情，有華泰公司97年7 月
    30日（97）華泰發字第0146號函在卷可稽，足見聲請人顯非
    因不可歸責於己之上開事由而致失業。況聲請人自華泰公司
    離職後，旋於同年3 月3 日至永洋科技股份有限公司（下稱
    永洋公司）擔任採購副理乙職，每月薪資為55,000元，亦有
    永洋公司聘任通知書及薪資單附卷足憑，則聲請人僅失業2
    星期餘即赴新職就任，且其薪資雖有減少，但用以支應協商
    款後仍餘24,000元，此數額亦已足於支付一般家庭生活之開
    支，尚難認聲請人有何「不可歸責於己之事由致履行顯有重
    大困難」之事由可言。且聲請人既有固定收入之履行能力，
    縱有履行不便，亦得經由個別債權銀行協商程序以求適當履
    債。且債務人為了償還債務，必須經歷履行期間較不寬裕之
    經濟生活，然此乃債務人於負擔債務時即得預見，是依誠實
    及信用之原則，債務人於有履行可能性時，仍應誠實勤勉地
    履行債務，故難僅憑聲請人主張其曾遭華泰公司解僱而失業
    云云，而遽認聲請人履行顯有重大困難。準此，堪認聲請人
    尚乏不可歸責於己致履行顯有重大困難之情形可言。
  (三)至聲請人雖陳稱其另需扶養養父林恩饒及養母林葉麗櫻云云
    ，惟依聲請人戶籍謄本所載，林恩饒及林葉麗櫻並非聲請人
    之養父、母，且復無其他證據足證聲請人對渠等負有法定扶
    養義務，聲請人此部分主張，自非足採，附此敘明。
四、綜上，本件聲請人既無不可歸責之事由，依原協商條件履行
    亦非顯有重大困難，應屬聲請更生之要件不備，且又無從補
    正，依首揭條文之意旨，自應駁回其更生之聲請，爰裁定如
    主文。
中    華    民    國    97    年    8     月    14    日
                  民事第一庭  法    官  劉惠娟
上為正本係照原本作成
如不服本裁定，應於裁定送達後10日內，以書狀向本院提出抗告
，並繳納抗告費新臺幣1,000 元。
中    華    民    國    97    年    8     月    14    日
                              書 記 官  林雯琪


司法院資訊處製作；財團法人民間司法改革基金會備份。
